【裁判字號】    97,訴,38
【裁判日期】    971119
【裁判案由】    侵權行為損害賠償
【裁判全文】
臺灣高等法院民事判決                    97年度訴字第38號
原      告  戊○○
訴訟代理人  莊柏林律師
被      告  甲○○
            丙○○
                        1弄1.
            丁○○
            乙○○
上四人共同  蕭仁杰律師
訴訟代理人
上列當事人間因侵權行為損害賠償事件，本院於97年11月 5日言
詞辯論終結，判決如下：
    主  文
被告丙○○應將坐落臺北縣板橋市自強新村49號 1樓房地（建物
坐落地號為光華段700地號、建號5184號），登記日期為93年8月
12日所為之本金最高限額新臺幣 400萬元第二順位抵押權予以塗
銷。
被告甲○○應將坐落臺北縣板橋市自強新村49號 1樓房地（建物
坐落地號為光華段700地號、建號5184號），登記日期為93年8月
12日所為之本金最高限額新臺幣 400萬元第三順位抵押權予以塗
銷。
原告其餘之訴駁回。
訴訟費用由被告丙○○、甲○○負擔10分之9，餘由原告負擔。
    事實及理由
一、原告主張：
  (一)被告丁○○、乙○○為夫妻關係，夫妻二人為逃避因倒會及
    借款所積欠原告即債權人戊○○之會款及借款債務，二人竟
    分別與丁○○之胞弟丙○○，及與丁○○之四弟媳甲○○，
    分別共同基於使公務員登載不實事項於所掌公文書之犯意聯
    絡，明知乙○○並未積欠丙○○、甲○○債務，竟於民國93
    年8月9日，由乙○○向原告通知其所參加之互助會，不要再
    標取，並隨即在同年月12日，向臺北縣板橋地政事務所（下
    稱板橋地政事務所）申請，將乙○○所有坐落臺北縣板橋市
    自強新村49號1樓（建物坐落地號為光華段700地號、建號為
    5184號之房地（下稱系爭房地），各虛偽設立本金最高限額
    抵押權各新臺幣（下同） 400萬元予丙○○、甲○○二人，
    並即完成設定登記，其存續期限分別自93年7月1日起至123
    年6月30日止，及自93年7月20日起至123年7月19日止，其「
    清償日期」記載「各依照各個契約所定」（實際上均未簽訂
    借貸契約或有任何債權憑證），「利息」、「遲延利息」「
    違約金」均約定為「無」，而使不知情之承辦公務員將此不
    實事項登載於職務上所掌之土地登記簿，足以生損害於地政
    機關對於最高限額扺押權登記管理之正確性及原告。原告不
    知前開房地業經設定抵押權予丙○○、甲○○二人之事，嗣
    於93年10月11日向管轄之臺灣板橋地方法院（下稱板橋地院
    ）提供擔保，聲請假扣押上開房地，惟乙○○即於94年7月
    19 日提供反擔保，而於94年7月27日經板橋地院裁定撤銷前
    開假扣押，系爭房地於94年7月28日以夫妻贈與為原因虛偽
    移轉為丁○○所有。
    被告虛偽設定抵押權觸犯偽造文書罪，業經本院判決被告四
    人有罪確定。
  (二)被告所為之抵押權設定行為屬通謀虛偽意思表示而為無效，
    被告四人以偽造文書為手段，虛偽設定最高限額抵押權，致
    原告之324萬元債權無法實現，原告本於侵權行為之法律關
    係，請求塗銷系爭抵押權登記以回復原狀。
  (三)聲明：
    1.被告丁○○、乙○○、丙○○應共同將坐落臺北縣板橋市
      自強新村49號1樓房地（建物坐落地號為光華段700地號、
      建號5184號），登記日期為93年8月12日所為之本金最高
      限額400萬元第二順位抵押權予以塗銷。
    2.被告丁○○、乙○○、甲○○應共同將坐落臺北縣板橋市
      自強新村49號1樓房地（建物坐落地號為光華段700地號、
      建號5184號），登記日期為93年8月12日所為之本金最高
      限額400萬元第三順位抵押權予以塗銷。
二、被告則以：
  (一)被告乙○○因於92年8月間積欠被告甲○○借款債務400萬元
    ，87年3月間、88年8月間積欠被告丙○○借款債務 370萬元
    （扣除之後陸續清償 180萬元部分），並因甲○○、丙○○
    於事後得悉乙○○在外尚有積欠他人為數不少之債務，甲○
    ○、丙○○二人為保障自己之債權，始與乙○○協議以乙○
    ○當時所有之系爭房地提供物權擔保，乙○○遂於93年8 月
    12日以當時所有之系爭房地各設定400萬元之最高限額抵押
    權予甲○○及丙○○，藉以保障甲○○、丙○○之前揭債權
    。原告向板橋地院聲請對乙○○之財產為假扣押之強制執行
    事件，板橋地院係於93年10月8日始裁定得對乙○○之財產
    ，在62萬元之範圍內予以假扣押，而乙○○係於94年7月19
    日始提供反擔保撤銷前揭假扣押，本件設定最高限額抵押權
    之時間點（即93年8月12日）早在乙○○提供反擔保前11個
    多月即已完成設定，且當時乙○○尚未接獲板橋地院准許原
    告得為假扣押之裁定。另案刑事案件之檢察官於簡易判決處
    刑書卻謂：「被告係於提供反擔保撤銷假扣押後才設定最高
    限額抵押權」，與事實不符。
  (二)乙○○係於87年3月21日向丙○○借款250萬元，而由訴外人
    即丙○○之岳父林吉一從其所有之板信商業銀行（下稱板信
    ）永和分行帳號 000000000000帳戶提領現金250萬元後，匯
    至基建營造有限公司（下稱基建公司）所有板信中正分行帳
    號000000000000之帳戶，再於88年8月16日向丙○○借款300
    萬元，而由丙○○所有之板信民族分行、帳號000000000000
    00帳戶轉帳300萬元至基建公司之板信文化分行、帳號00000
    000000000之帳戶中，乙○○先後向丙○○借款共計550萬元
    ，已償還180萬元，剩餘370萬元。復於92年8月18日向被告
    甲○○借款 400萬元，而由甲○○之丈夫侯榮琴所有之華南
    商業銀行（下稱華銀）石牌分行、帳號000000000000帳戶匯
    款400萬元至基建公司板信文化分行、帳號 00000000000000
    帳戶。當時甲○○、丙○○因基於與乙○○間具有姻親之親
    屬情誼，故未於借款之際要求乙○○設定最高限額抵押權，
    事後甲○○、丙○○聽聞乙○○在外尚積欠他人不少之債務
    ，其等二人為保障自己之債權，始與乙○○協議以乙○○當
    時所有之系爭房地設定最高限額抵押權予甲○○、丙○○，
    作為債權之擔保。
  (三)乙○○於80幾年間因私自在外積欠他人1000餘萬元之債務，
    曾陸續向丁○○所經營之基建公司借款1000餘萬元，用以清
    償其對外之債務，嗣基建公司先後於87年3月間、88年8月間
    、92年8 月間因需要資金，遂由乙○○出面向甲○○、丙○
    ○借款。用以清償乙○○之前積欠基建公司之債務，故當時
    甲○○、丙○○即應乙○○之指示，將借款直接匯入基建公
    司所有之帳戶。親友間之借貸，基於親誼之故，未約定還款
    期限、利息與提供擔保之情形，為我國社會普遍存在之現象
    。丁○○係丙○○、證人侯榮琴之兄長，家族相處和諧，平
    素亦有資金調度借貸往來，其等間之借貸未約定還款期限、
    利息與提供擔保，與一般社會常情並無扞格，難據此逕認該
    等借款係屬虛偽不實。基建公司係由丁○○、乙○○、丙○
    ○、侯榮琴及侯忠立（亦為丁○○、丙○○、侯榮琴之同胞
    兄弟）所發起成立，79年間成立之初登記資本額為 300萬元
    ，每位股東之出資額為60萬元，該公司屬一般習稱之「家族
    公司」，丁○○佔過半股權，對於該公司之運作具有絕對之
    影響力。丙○○貸款 300萬元撥入基建公司帳戶後，基建公
    司之帳戶每隔二月左右即匯款3萬元至5萬元不等之款項至丙
    ○○之帳戶中，總額約為86萬元，其金額大抵與上開貸款歷
    年支付予銀行之利息 881,466元合致，而在上開貸款期間（
    即88年8月16日撥款日起93年8月2日清償日止）之前與之後
    ，則無此等類似金額與頻率之匯款紀錄，足證上開定期小額
    匯款應係作為支付丙○○銀行貸款之用。至於基建公司與丙
    ○○、侯榮琴上開帳戶之間雖平日亦多有其他相互匯款之紀
    錄，然此為其等之間平日亦有其他資金往來，尚難據此否定
    被告就本件三筆借款關係所為供述之真實性等語置辯。
  (四)答辯聲明：原告之訴駁回。
三、兩造不爭之事實：
  (一)被告乙○○因倒會及借款而積欠原告會款及借款債務未償還
    ，被告乙○○、丙○○、甲○○於93年 8月12日向板橋地政
    事務所申請，將乙○○所有之系爭房地，各設定第二、三順
    位本金最高限額抵押權 400萬元予丙○○、甲○○，並完成
    登記，存續期限分別自93年7月1日起至123年6月30止、及自
    93年7月20日起至 123年7月19日止，其「清償日期」欄均記
    載「依照各個契約約定」，「利息」、「遲延利息」「違約
    金」均約定為「無」，系爭房地於94年 7月28日以夫妻贈與
    為原因移轉登記為丁○○名義等情，為被告四人所自認，且
    有土地暨建物登記簿謄本附於本院卷第41、42頁可稽。
  (二)原告於93年10月11日向管轄之板橋地院民事執行處提供擔保
    ，聲請假扣押上開房地，經該院民事執行處於93年10月11日
    以板院通93執全地字第2663號囑託查封登記書通知板橋地政
    事務所及各關係人為查封之登記，在93年11月 5日為囑託測
    量查封登記，嗣於94年 7月21日該院民事執行處以板院通93
    執全地字第2663號囑託塗銷查封登記書通知債務人即被告乙
    ○○業已提供反擔保，而准予塗銷該假扣押等情，有各該查
    封登記書等影本附於板橋地院檢察署95年度偵字第 24567號
    卷笫55至62頁可資佐證，均堪認為真實。
  (三)被告四人因系爭房地設定抵押權而觸犯偽造文書罪，經本院
    刑事庭以97年度上訴字第1425號判決有罪確定。
四、兩造爭執點之論述：
  原告主張被告間前揭抵押權設定行為為通謀虛偽意思表示，應
  屬無效，為被告所否認，並抗辯乙○○係因積欠丙○○370 萬
  元、積欠甲○○ 400萬元債務，才設定系爭抵押權。則本件之
  爭執點為系爭抵押權設定行為是否為通謀虛偽意思表示而為無
  效？
  (一)被告丙○○抗辯借款予乙○○之時間及金額，分別為87年 3
    月21日借出 250萬元、88年8月16日借出300萬元，而甲○○
    則係92年8月18日借出400萬元。被告自承未簽訂借款契約、
    亦均無利息之約定、更無任何借貸之憑證，雖被告間有親戚
    情誼，但以借款金額多達400萬元及550萬元之鉅，雙方卻均
    未簽訂借款契約、亦無利息之約定、更無任何借貸之憑證，
    與常理顯然有違，其真實性令人生疑。又上開借貸關係，距
    乙○○提供系爭房地設定抵押權登記之時間，分別達一年至
    將近五年之久，亦不符合常情。
  (二)證人林吉一（丙○○之岳父）及侯榮琴（甲○○之夫）固於
    刑事案件出庭作證，證稱確有匯款之事實云云。惟查，前開
    匯款之受款人均為基建公司，並非借款人乙○○或其夫丁○
    ○，縱令被告抗辯匯款為借款之證據為可採，受款人既為基
    建公司，則借款人即非乙○○。依被告於言詞辯論意旨狀所
    載，基建公司在79年間成立時，登記之資本額為300萬元，
    於82年間增資為750萬元，迄90年間再改為1,500萬元；在82
    年間增資時，股東共計五人，被告丁○○、乙○○、丙○○
    ，及證人侯榮琴（即甲○○之夫）、侯忠立等五人出資額各
    為150萬元；嗣丁○○於90年增資為900萬元（本院卷第76頁
    ）。按，法人與自然人之人格各異，基建公司既為股東出資
    所設立，公司如有資金之需求，本應由基建公司出面借款，
    而非以乙○○個人之名義，且以個人之財產作為公司清償債
    務之擔保。丁○○縱如其抗辯握有過半之股權對公司之運作
    有絕對之影響力，依公司法第99條規定「各股東對於公司之
    責任，以其出資額為限」，乙○○實無向同為股東之被告丙
    ○○及股東侯榮琴之妻即被告甲○○借款，以供基建公司使
    用之必要，被告之抗辯，違反常情，自難採信。
  (三)被告丙○○於刑事案件辯稱乙○○曾在89年2月15日償還45
    萬元，91年1月28日償還50萬元，92年1月21日償還35萬元，
    93年1 月15日償還50萬元；惟上開四筆錢，並非由乙○○親
    自償還，而係由基建公司所支付，難認與乙○○有關。且丙
    ○○在刑事案件96年10月 1日第一審審理時供述：「我在從
    事基建營造公司的工作時有向他們領到款項。沒有領到基建
    營造公司的股東盈餘分派，只是有年終分紅而已，是屬於工
    作的年終獎金性質，每次多少錢不一定，看公司的營運狀況
    ，多的時候曾經領過三十幾萬元，少的也有十幾萬元。」、
    「我在基建營造公司擔任工地主任，沒有月薪，是按日計酬
    ，每天二千多元。」云云。以丙○○所稱之償還日期以觀，
    89年2月15日為農曆過年後之1 月11日，91年1月28日為農曆
    過年前之12月16日，92年1 月21日為農曆過年前之12月19日
    ，93年1 月18日為農曆過年前之12月24日，上開所謂還款日
    期，除89年2月15日之農曆日期係在過年後之外，另外3次均
    在農曆即將過年之前，丙○○所稱之三筆款項，可能係基建
    公司所給予之年終獎金。此外，被告未證據證明該四筆錢係
    乙○○向丙○○借 550萬元借款償還之一部分，不能徒以前
    開基建公司支付之款項推論乙○○個人曾向丙○○借款 550
    萬元。
  (四)被告乙○○與丙○○、甲○○設定系爭抵押權之日期93年 8
    月12日，係原告指稱於93年8月9日向乙○○催討會款及借款
    之後3天，依原告於96年8月27日第一審刑事案件審判時指陳
    ：「95年 8月10日還沒開庭前，我跟林美言坐在外面的沙發
    上，丁○○到時，就在那邊講借錢跟會的問題，丁○○問我
    要告到什麼程度才不要告，我說只要把錢還我我就不告，那
    時候丁○○說如果要他還錢的話，繳會的時候只有繳九十幾
    萬還我，如果我不要的話，這庭開完之後一毛錢也不還我，
    因為他的房子有假設定八百萬元，就算我官司打贏，還是一
    毛錢都拿不到。」，及證人林美言於同日證陳：「丁○○就
    說如果戊○○要錢的話，有九十萬可以還他，不然這庭開完
    也不還，他說就算我們官司打贏也沒辦法拿到錢，因為他的
    房子已經假設定八百萬元。」、「那是我親耳聽到的，而且
    他有說『假』這個字，當時他只有說假設定八百萬元而已，
    ‧‧‧。」，以及證人高宗源證稱：「我聽到丁○○問戊○
    ○要告到什麼程度，戊○○說只要錢還他就好，丁○○說如
    果要錢的話，九十幾萬拿一拿就好，不然庭開完一毛錢都拿
    不到，他已經假設定八百萬。」、「（問：你剛剛提到丁○
    ○有說假設定八百萬元，是否你親耳聽到？）是的。」、「
    （問：你確實有聽到『假』這個字？）是的。」云云（見刑
    事一審卷96年 8月27日訊問筆錄），以及原審刑事庭曾當庭
    勘驗由高宗源在該日以行動電話拍攝之影片，亦清楚顯示被
    告丁○○在法庭外對著坐在沙發上之原告說話等情以觀，足
    見丁○○確實於95年8月10日在本院95年上字第592號審判庭
    外沙發上自陳房子有假設定 800萬元甚明，益證被告等係以
    偽造文書為手段，虛偽設定借貸之最高限額抵押，其逃避清
    償原告債務之意圖甚明。參以被告四人虛偽設定抵押權，觸
    犯偽造文書罪，業經本院以97年度上訴字第1425號判決有罪
    確定，有刑事判決書附卷可稽，故原告主張被告係通謀虛偽
    意思表示為系爭抵押權設定，其設定為無效，應屬可採。
  (五)被告四人以造文書為手段，虛偽設定最高限額抵押權，致原
    告之 324萬元債權無法實現，原告本於侵權行為之法律關係
    ，請求塗銷抵押權登記以回復原狀，固非無據。然，依土地
    登記規則第 145條本文規定：「他項權利塗銷登記，得由他
    項權利人、原設定人或其他利害關係人提出第34條所列文件
    ，單獨申請之」。抵押權人既得單獨申請塗銷登記，原告尚
    無訴請債務人乙○○、丁○○為塗銷登記之必要，此部分欠
    缺權利保護必要，應予駁回。
五、綜上所述，原告主張系爭抵押權之設定乃被告間之通謀虛偽
    意思表示，應屬無效，而原告為乙○○之債權人，因乙○○
    所有之系爭房地虛偽設定抵押權致原告之債權無法實現，原
    告主張被告四人應負共同侵權行為損害賠償責任，塗銷虛偽
    設定之抵押權回復原狀，就請求抵押權人丙○○、甲○○為
    塗銷部分，尚無不合，應予准許，依土地登記規則抵押權人
    得單獨申請塗銷登記，原告訴請債務人乙○○、丁○○塗銷
    登記，欠缺權利保護必要，應予駁回。
六、本件事證已臻明確，兩造其餘攻擊防禦方法，經審酌後，或
    與本件無涉，或與判決結果不生影響，毋庸一一論列。
七、結論：本件原告之訴，為一部有理由，一部無理由，依民事
    訴訟法第79條、第85第1項，判決如主文。
中    華    民    國    97    年    11    月    19    日
                    民事第二庭
                        審判長法  官  吳謙仁
                              法  官  李瓊蔭
                              法  官  蘇瑞華
正本係照原本作成。
如不服本判決，應於收受送達後20日內向本院提出上訴書狀，其
未表明上訴理由者，應於提出上訴後20日內向本院補提理由書狀
（均須按他造當事人之人數附繕本）上訴時應提出委任律師或具
有律師資格之人之委任狀；委任有律師資格者，另應附具律師資
格證書及釋明委任人與受任人有民事訴訟法第466條之1第1項但
書或第2項（詳附註）所定關係之釋明文書影本。
中    華    民    國    97    年    11    月    20    日
                              書記官  賴以真
附註：
民事訴訟法第466條之1（第1項、第2項）：
對於第二審判決上訴，上訴人應委任律師為訴訟代理人。但上訴
人或其他法定代理人具有律師資格者，不在此限。
上訴人之配偶、三親等內之血親、二親等內之姻親，或上訴人為
法人、中央或地方機關時，其所屬專任人員具有律師資格並經法
院認為適當者，亦得為第三審訴訟代理人。


司法院資訊處製作；財團法人民間司法改革基金會備份。
